臺灣臺東地方法院民事裁定
109年度消債更字第75號
聲  請  人  董嘉穎（原名董美蘭、董佳穎）


代  理  人  陳信伍律師（法律扶助）
上列聲請人聲請更生事件，本院裁定如下：
    主    文
聲請人董嘉穎自中華民國一百一十年五月二十日上午九時起開始
更生程序。
命司法事務官進行本件更生程序。
    理    由
一、按債務人對於金融機構負債務者，在聲請更生或清算前，應
    向最大債權金融機構請求協商債務清償方案，或向其住、居
    所地之法院或鄉、鎮、市、區調解委員會聲請債務清理之調
    解，消費者債務清理條例第151條第1項定有明文。次按債務
    人不能清償債務或有不能清償之虞，且債務人無擔保或無優
    先權之本金及利息債務總額未逾新臺幣（下同）1,200 萬元
    者，於法院裁定開始清算程序或宣告破產前，得向法院聲請
    更生，觀諸同條例第3條及第42條第1項規定甚明。再按法院
    開始更生程序之裁定，應載明其年、月、日、時，並即時發
    生效力；法院裁定開始更生或清算程序後，得命司法事務官
    進行更生或清算程序，復為同條例第45條第1項及第16條第1
    項前段所明定。
二、聲請意旨略以：聲請人於民國108年至109年期間，曾任職於
    花蓮縣旮瑪亞發展協會，擔任花蓮縣瑞穗鄉瑞良部落文化健
    康站之照顧服務員，於離職前之每月收入約3萬3,000元，其
    名下除土地1筆及汽車1輛外，別無其他財產，以聲請人目前
    積欠之債務總額至少53萬9,386元觀之，實有不能清償債務
    之情事，其無擔保或無優先權之本金及利息債務總額未逾1,
    200 萬元，復未經法院裁定開始清算程序或宣告破產，爰聲
    請更生等語。
三、經查：
（一）聲請人主張之上開事實，業據其提出財產及收入狀況說明
      書、土地登記謄本、戶籍謄本、財團法人金融聯合徵信中
      心當事人綜合信用報告債務清理條例前置協商專用債權人
      清冊、全國財產稅總歸戶財產查詢清單、107年度、108年
      度綜合所得稅各類所得資料清單、郵政存簿儲金簿內頁明
      細影本、勞工保險被保險人投保資料表、民事陳報狀、債
      權人清冊、中華郵政股份有限公司客戶歷史交易清單、薪
      資證明附卷足參（見本院卷第7至9頁、第11頁、第14至26
      頁、第208至218頁、第241至244頁），並經本院依職權調
      閱聲請人所得資料在卷可稽（見本院卷第84至88頁），堪
      認屬實。依聲請人之中華郵政股份有限公司客戶歷史交易
      清單所示（見本院卷第215至216頁），其於108年3月16日
      領有急難救助5,000元、108年7月30日領有補助款4萬1,00
      0元、108年9月13日領有補助款715元，惟本院審酌急難救
      助金及補助款均非持續性、固定性之補助，故不予列入聲
      請人之固定收入。聲請人於107年8月24日自臺灣基督教門
      諾會醫療財團法人門諾醫院退保後迄至108年1月6日止，
      並無投保紀錄；其自108年1月7日起至108年8月31日止，
      以及109年3月17日起至109年9月10日止，任職於花蓮縣旮
      瑪亞發展協會，擔任原住民族花蓮縣瑞穗鄉瑞良部落文化
      健康站之照顧服務員等情，此有郵政存簿儲金簿內頁明細
      影本、勞工保險被保險人投保資料表、花蓮縣旮瑪亞發展
      協會110年3月10日花縣旮字第1100310號函、薪資清冊、
      員工聘僱契約書（不定期勞動契約）、勞保線上申辦資料
      查詢作業投保單位被保險人名冊、投保單位保費計算明細
      表、自願離職證明書、中華郵政股份有限公司客戶歷史交
      易清單存卷可參（見本院卷第21至26頁、第111至133頁、
      第141至147頁、第153頁、第216至218頁），聲請人共計
      領取薪資30萬5,510元（計算式：52,510＋3,3000×7＋22,00
      0＝305,510）；另聲請人於109年10月20日、109年11月5日
      自桂田璽悅酒店分別領有薪資8,481元、8,363元；再依據
      聲請人之108 年度綜合所得稅各類所得資料清單及本院依
      職權調閱聲請人之108 年度稅務電子閘門財產所得調件明
      細表所示（見本院卷第20頁、第87至88頁），其於108年
      度所得為8,000元；此外，聲請人並未領有臺東縣政府核
      發之社會補助、津貼，復有臺東縣政府110年3月2日府社
      救字第1100039402號函在卷足憑（見本院卷第101頁）。
      是以，聲請人於聲請更生前2 年內之每月收入約1萬3,765
      元【計算式：（305,510＋8,481＋8,363＋8,000）÷24＝13,76
      5，元以下四捨五入，下同】，本院即以此金額作為計算
      聲請人償債能力之依據。
（二）依聲請人所提出之財產及收入狀況說明書所載，其聲請更
      生前2年內每月生活必要支出為房租7,000元、膳食費8,00
      0元、水費800元、電費2,000元、通訊費1,200元、廚工費
      5,000元、交通費500元及扶養費3,000元，每月合計支出
      約2萬7,500元，業據聲請人提出廚工費單據、電子發票證
      明聯、房屋租賃契約書、電費繳費通知單附卷足憑（見本
      院卷第10頁、第222至230頁）。按消費者債務清理條例立
      法目的係為使不幸陷入經濟困境之人得以清理債務、重建
      生活，並在清理債務過程中能適度保有符合人性尊嚴之最
      低基本生活所需，而非維持債務人過去慣常之寬裕生活型
      態，否則非僅有悖於消債條例之意旨，更係將債務人因個
      人浪費或財務管理失控之風險不當轉嫁予金融機構負擔，
      顯非公允。故為妥適調整債務人與債權人及其他利害關係
      人間之權利義務關係，保障債權人獲得公平受償，並謀求
      消費者經濟生活之重建復甦機會，法院對於債務人每月必
      要生活費用之數額，自不可僅以債務人之主張為斷。次按
      債務人必要生活費用，以最近1 年衛生福利部或直轄市政
      府所公告當地區每人每月最低生活費1.2 倍定之；受扶養
      者之必要生活費用，準用第1 項規定計算基準數額，並依
      債務人依法應負擔扶養義務之比例認定之，消費者債務清
      理條例第64條之2第1項、第2項定有明文。聲請人上開每
      月生活必要支出，關於房租7,000元、水費800元及電費2,
      000元部分，聲請人既自陳與配偶同住（見本院卷第209頁
      ），而夫妻間自應共同分攤家庭生活開銷費用，始符公平
      ，且聲請人亦無提出其配偶有何無法負擔之原因，是聲請
      人所列上開費用逾4,900元【計算式：（7,000＋800＋2,000
      ）÷2＝4,900】部分，應予剔除。又聲請人自陳需協助配偶
      訂貨而有頻繁通話之必要，然聲請人現已負債之情形下，
      理應撙節開支，是關於通訊費部份應予酌減為1,000元，
      始為適當。至於膳食費8,000元及交通費500元部分，聲請
      人雖未提出全部憑證以資證明，衡諸社會經濟消費之常情
      ，上開支出核與維持基本生活所需無違，尚屬合理而堪採
      信。另廚工費5,000元部分，依據花蓮縣旮瑪亞發展協會1
      10年3月10日花縣旮字第1100310號函覆內容（見本院卷第
      111至112頁），此費用係花蓮縣旮瑪亞發展協會代替聲請
      人先行墊付應由聲請人負擔之勞保費及健保費自付額，以
      及聘請廚工替代照顧服務員提供餐飲服務之費用，復參照
      聲請人之中華郵政股份有限公司客戶歷史交易清單、薪資
      清冊及員工聘僱契約書（不定期勞動契約）綜合以觀，聲
      請人實領薪資並未扣除勞保費、健保費及聘請廚工費用，
      是聲請人將需由其自行負擔之勞保費、健保費及聘請廚工
      費用列計於其每月必要生活費用中，並無不妥。另聲請人
      陳報尚需扶養其母施利新，每月支付扶養費用3,000元等
      情，有戶籍謄本可佐（見本院卷第11頁）。經查，聲請人
      之母施利新，現年76歲，已逾法定退休年齡，施利新於10
      7年度、108年度所得分別為0元、9,410元，名下固有8筆
      土地，土地現值合計為43萬1,350元，有本院依職權調閱
      之稅務電子閘門財產所得調件明細表附卷可稽（見本院卷
      第233至238頁）。本院審酌施利新已逾法定退休年齡，堪
      認有受聲請人扶養之權利及必要。而施利新之扶養義務人
      ，除聲請人外，尚有3名扶養義務人即董美茜、董文忠與
      董文清（見本院卷第209頁），聲請人本身既已負擔債務
      ，其扶養能力亦未優於其餘扶養義務人，故聲請人應與其
      餘扶養義務人平均負擔其母之扶養費。又施利新現除每月
      領取國民年金3,861元外，並未領有臺東縣政府核發之社
      會補助、津貼等情，亦有臺東縣政府110年3月2日府社救
      字第1100039402號函、郵政存簿儲金簿內頁明細影本為證
      （見本院卷第101頁、第219至221頁）。依上開規定，以1
      萬4,866元作為計算受扶養人之每月必要生活費用之基準
      ，於扣除其每月固定領取之國民年金3,861元後，並由4名
      扶養義務人平均分擔扶養費，聲請人應分擔之扶養費為2,
      751元【計算式：（14,866－3,861）÷4＝2,751】，與聲請
      人陳報之扶養費用相差無幾，聲請人主張每月負擔扶養費
      3,000元部分，應堪採信。是以，聲請人每月必要支出費
      用合計為2萬2,400元（計算式：4,900＋1,000＋8,000＋500＋
      5,000＋3,000＝22,400）。
（三）聲請人之每月收入已顯不足支付每月生活必要支出，以其
      目前債務總額至少53萬9,386元（包含金融機構之債權人
      台北富邦商業銀行股份有限公司債權額20萬2,891 元；另
      本件非金融機構之債權人良京實業股份有限公司債權額14
      萬1,119 元、新加坡商艾星國際有限公司台灣分公司債權
      額1萬3,776元、滙誠第一資產管理股份有限公司債權額17
      萬5,560元、滙誠第二資產管理股份有限公司債權額6,040
      元；見本院卷第102頁、第154頁、第180頁、第188頁、第
      201頁）觀之，堪認聲請人確已處於不能清償債務之程度
      。此外，聲請人名下固有坐落臺東縣○○鄉○○段000000地號
      土地（下稱系爭土地）及汽車（91年出廠）1 輛，財產總
      價值為4萬5,600元，有稅務電子閘門財產所得調件明細表
      附卷可憑（見本院卷第85頁、第88頁），然該汽車已逾使
      用年限，財產價值甚微，縱聲請人得順利處分或變價系爭
      土地，亦不足以清償聲請人目前所欠債務。是本院審酌聲
      請人之財產、信用、勞力及生活費用支出等狀況，堪認聲
      請人客觀上經濟狀況已有不能清償債務之情事，而有藉助
      更生制度調整其與債權人間之權利義務關係而重建其經濟
      生活之必要，自應許聲請人得藉由更生程序清理債務。
四、綜上所述，聲請人為一般消費者，因積欠無擔保及無優先權
    之本金及利息債務總額未逾1,200 萬元，有不能清償債務之
    情事，復查無聲請人有消費者債務清理條例第6條第3項、第
    8 條或第46條各款所定駁回更生聲請之事由存在，則聲請人
    聲請更生，應屬有據，並依首揭規定命司法事務官進行本件
    更生程序，爰裁定如主文。又聲請人於更生程序開始後，應
    提出足以為債權人會議可決或經法院認為公允之更生方案以
    供採擇，而司法事務官於進行本件更生程序、協助聲請人提
    出更生方案時，亦應依社會常情及現實環境衡量聲請人之償
    債能力，並酌留其生活上應變所需費用，進而協助聲請人擬
    定允當之更生方案，始符合消費者債務清理條例重建聲請人
    經濟生活之立法目的。
中　　華　　民　　國　　110 　年　　5 　　月　　20　　日
                  民事第一庭  法  官  施伊玶
以上正本證明與原本無異。　　　　　　　　　
本裁定不得抗告。
中　　華　　民　　國　　110 　年　　5 　　月　　20　　日
                              書記官  張坤校